臺灣臺南地方法院刑事判決　　　　　　 96年度簡上字第398號
上　訴　人　丁○○
即　被　告
上列上訴人因詐欺案件，不服本院96年度簡字第2202號，中華民
國96年6月21日第一審簡易判決（聲請簡易判決處刑案號：96年
度偵字第3509號）提起上訴，本院管轄第二審之合議庭判決如下
：
    主  文
原判決撤銷。
丁○○幫助意圖為自己不法之所有，以詐術使人將本人之物交付
，處有期徒刑月，減為有期徒刑壹月又拾伍日，如易科罰金，
以新臺幣壹仟元折算壹日。
    事  實
一、丁○○應能預見一般人取得他人金融帳戶之行徑，常與財產
    犯罪之需要密切相關，且取得他人存摺之目的，在於取得贓
    款及掩飾犯行不易遭人追查，又對於提供帳戶，雖無引發他
    人萌生犯罪之確信，但仍以縱若有人持以犯罪，亦不違反其
    幫助犯罪之本意，竟基於幫助不詳姓名人士詐騙金錢之不確
    定故意，於民國（下同）95年10月25日至同年11月20日間之
    某不詳時間，在不詳地點，將其所申請之彰化商業銀行股份
    有限公司北台南分行（下稱彰化銀行）帳號0000-00-00000-
    0-00號帳戶（以下簡稱系爭帳戶）之存摺、印章、提款卡（
    含密碼）交付予真實姓名年籍不詳之人使用。嗣該年籍不詳
    之人及其所屬詐騙集團成員，竟共同基於意圖為自己不法所
    有之犯意聯絡，於95年11月20日撥打電話予丙○○，向其訛
    稱可代辦貸款，並要求丙○○出示財務證明，致丙○○陷於
    錯誤而告知詐騙集團成員其所有之新竹商業銀行埔心分行（
    下稱新竹商銀）000-00-000000-0號帳戶語音轉帳之密碼，
    詐騙集團之成員並於同年12月1日自丙○○上開新竹商銀帳
    戶內，語音轉帳新台幣（下同）2,000元及83,000元（同時
    間每筆另扣款17元手續費，聲請書誤認為丙○○各遭轉帳
    2,017及83,017元）至系爭帳戶內。嗣丙○○發覺有異報警
    處理始悉上情。
二、案經臺南市警察局第五分局報請臺灣臺南地方法院檢察署檢
    察官偵查後聲請以簡易判決處刑。
    理  由
壹、關於證據能力之判斷：
  (一)按被告以外之人於審判外之陳述，雖不符刑事訴訟法第159
    條之1至之4之規定，而經當事人於審判程序同意作為證據，
    法院審酌該言詞陳述或書面陳述作成時之情況，認為適當者
    ，亦得為證據；當事人、代理人或辯護人於法院調查證據時
    ，知有刑事訴訟法第159條第1項不得為證據之情形，而未於
    言詞辯論終結前聲明異議者，視為有前項之同意，刑事訴訟
    法第159條之5第1、2項分別定有明文。本件被害人丙○○於
    於警詢中之陳述，屬被告以外之人於審判外之言詞陳述，經
    本院受命法官於準備程序進行中，就本件檢察官主張之證據
    方法詢問被告時，被告答稱「我的帳戶是遺失的，被害人如
    何被騙，我不了解」，而未表示是否同意將被害人前揭陳述
    採為證據之意見。經受命法官進一步詢問「被害人被騙，把
    錢匯到你的帳戶，你是否沒有意見，但是詐騙集團取得帳戶
    的原因，是因為遺失，不是你提供帳戶的？」，被告則答稱
    「是的」，已足以認為被告對被害人丙○○於警詢中所陳事
    實並無意見，而無主張排除該項證據之意思。及至審理時經
    告以要旨後詢問被告對被害人丙○○警詢陳述之意見時，被
    告就證據能力之程序事項以及該供述證據復未提出質疑或異
    議，應認符合前述刑事訴訟法第159條之5第2項之情形，視
    為已同意將被害人於警詢中之陳述採為證據。而上述供述證
    據並無事實顯示係公務員因違法蒐證所取得之證據，本院審
    酌該次供述證據作成時之情況，亦認為適於作為證據，依同
    法條第1項之規定，應認為具有證據能力。
  (二)此外，被告亦未就被害人丙○○提出之新竹商銀存摺影本、
    系爭帳戶開戶資料、存摺存款帳戶資料及交易明細查詢單（
    以下簡稱交易明細）等書面資料之證據能力表示意見，而上
    開書證及一般性記載之業務文書既經本院依照刑事訴訟法第
    165條第1項之規定於審理時進行調查，依上開條文及同法第
    159條之4第2款之規定，自亦有證據能力。
貳、實體部分：
一、訊據被告丁○○就被害人丙○○因接獲詐騙電話，致因告知
    對方語音轉帳密碼，而使其原存放於新竹商銀前揭帳戶於上
    述時間遭詐騙集團成員以語音轉帳上開金額乙節固未為爭執
    ，但矢口否認故意將系爭帳戶交付詐騙集團成員使用，並以
    ：系爭帳戶係伊於94年間申請，嗣於95年間因尋覓未獲而申
    請遺失補發，伊於95年11月30日左右，因擬搬家且房屋仲介
    公司人員必須時常進出伊當時之住處，故將存摺、提款卡等
    重要物品放置在機車置物箱隨身攜帶以避免遭進入住處之人
    取走，嗣於同年12月6日發現遺失之後，伊隨即前往派出所
    報案，伊並未將系爭帳戶交付他人使用，亦無幫助詐欺之意
    思與行為云云置辯。
二、經查：
  (一)前揭被告不爭執之事實，業據被害人丙○○於警詢中證述無
    訛，復有丙○○提出之新竹商銀存摺影本、系爭帳戶開戶資
    料交易明細在卷可佐，自無疑異。至於前揭新竹商銀存摺影
    本雖顯示被害人丙○○上開帳戶於95年12月1日先後轉帳匯
    出2,017及83,017元，但系爭帳戶之交易明細記錄於同一時
    間係轉帳存入2,000及83,000元，從而每筆轉帳匯出與存入
    之17元差額，應係跨行轉帳之手續費無疑。檢察官聲請簡易
    判決處刑意旨認為被害人丙○○被語音轉帳之金額為包括手
    續費17元之2,017及83,017元，即有誤會，應予更正。
  (二)系爭帳戶係被告於94年4月19日申請開戶，此後及至94年7月
    1日為止，每月均有轉帳、提款及匯款紀錄。但自94年7月2
    日起至95年12月1日發生被害人存款遭語音轉帳之日為止，
    系爭帳戶係處於從來未曾被使用、且存款餘額為0之情形，
    有上述交易明細在卷可資核對。然被告卻於被害人丙○○遭
    電話施詐前未逾一個月之95年10月24日，突以遺失為由申請
    更換印鑑補發系爭帳戶存摺及提款卡（25日啟用）。未久，
    被害人丙○○旋於次月之95年11月20日首次接獲詐騙電話，
    已見可疑。
  (三)被告於本院審理時陳述伊前往申請遺失補發存摺的原因乃「
    不見了」（見本院96年9月26日審判筆錄第8頁）。然系爭帳
    戶既係被告連續近一年五個月時間未曾使用、且全無存款之
    帳戶，被告何以突然發現遺失？又係何等原由令被告福至心
    靈尋覓系爭帳戶使用而發現遺失？在在啟人疑竇。況且，依
    卷存交易明細所載，系爭帳戶補發之後，第一次交易內容，
    即係被害人原存放於新竹商銀之2,000元遭轉帳至系爭帳戶
    。可知被告申請補發之後，並未使用該只帳戶，被告顯然並
    非因自己之需要而申請補發，益徵被告並無找尋系爭帳戶供
    己使用之動機。如此被告申請補發系爭帳戶，若非提供詐騙
    集團成員使用，即難想像另有其他原因。
  (四)被告另辯稱伊申請補發系爭帳戶「之後」，原擬作為前往保
    全公司上班轉帳薪資之用，但嗣後伊因去工作幾日即未再上
    班，故未經保全公司轉帳薪資云云（同上筆錄第8頁）。然
    查，公司行號或政府機關要求新進員工開戶以供轉帳薪資，
    為方便統一同步作業，均係藉由與該公司行號機關存有特別
    約定之行庫分行統一劃撥，而非任由員工提供不同金融行庫
    之原有帳戶逐筆劃撥；且均係員工經錄取之後，始會被要求
    提供或申辦帳戶，迨無尚未錄取之員工即經要求提供帳戶劃
    撥薪資之情形。此乃公眾週知之經驗法則。準此，本件被告
    前揭辯詞即與經驗法則相悖，顯不足取。再者，被告既供稱
    已在保全公司工作數日，系爭帳戶亦應有「數日薪資」之匯
    款，然系爭帳戶之交易明細卻無此匯款記錄，益見被告所辯
    不實。
  (五)系爭帳戶既係被告未曾使用、且存款餘額為0之帳戶，衡情
    被告並無隨身攜帶以備使用之必要；如被告認為該只帳戶具
    有特殊重要性而應隨身攜帶，自不應放置在平時停放屋外、
    保管不易之機車置物箱任令遭竊。是被告辯稱因房屋仲介公
    司人員時常進出伊住處，故將系爭帳戶放置於機車置物箱而
    遭竊云云，亦難採信。
  (六)依一般人使用金融帳戶之常情，為避免遺失存摺或提款卡時
    帳戶內之存款遭人盜領，縱使自己有遺忘密碼之虞，通常亦
    會在其他地方註記備忘而不至於將密碼與提款卡同時存放，
    否則密碼之設定即失其意義。被告於接受檢察事務官詢問系
    爭帳戶之提款卡密碼時，明白陳稱係「147147」號（見核交
    卷第10頁）。堪認被告熟記系爭帳戶之密碼、而無另以紙片
    記載以提醒自己之必要。被告於偵查中辯稱自己「怕忘記，
    所以才寫在紙條上，並將紙條與存款簿放在一起」云云（見
    同上頁筆錄），不啻「在紙條記載已經熟記之密碼以方便歹
    徒盜用其提款卡」之行為，更無可採。
  (七)被告雖另主張伊遺失系爭帳戶之存摺等物品後，曾經偕同其
    弟同往桃園縣政府警察局龜山分局大坑派出所報案，並舉證
    人即當時受理報案之警員唐自強為證，希冀用以證明系爭帳
    戶確係其遺失而非有意交付詐騙集團成員云云。惟查：
    無論於實務經驗或者推論上，均難以排除出售或交付人頭
      帳戶者，於交付數日之後，故意前往警察機關申報遺失，
      而製造該報案人並無出售或交付人頭帳戶行為之假象，藉
      以脫免罪責，並使收集人頭帳戶之詐騙或恐嚇取財集團成
      員於「收受帳戶後、向警申報帳戶遺失前」之時間內，據
      以作為接受匯入犯罪所得金額之工具。據此，被告於被害
      人遭到詐騙之後向警申報人頭帳戶遺失之舉措，自難反向
      推論其並無出售或交付系爭帳戶之行為。
    本件系爭帳戶係於95年12月1日被害人丙○○二度遭轉帳
      匯款之金額全部經以提款卡領款之後，即遭凍結為警示帳
      戶，有前揭交易明細在卷可查。而被告及其弟羅秉翔則遲
      至同年月6日始行前往大坑派出所報案。受理報案之司法
      警察唐自強經查詢後，在「受理各類案件紀錄表」上記載
      「本案因遭竊存摺已列入警示帳號所以不須開具報案三聯
      單」等文，有被告提出之大坑派出所受理各類案件紀錄表
      附卷可按。至於證人甲○○○○到庭後，僅得明確證述被
      告當時確實陪同羅秉翔到場報案，且被告當明陳稱放置帳
      戶存摺之機車停放在黃昏市場前等情，然就是否曾經去電
      系爭帳戶所屬之彰化銀行查詢、報案人羅秉翔索取報案紀
      錄之原因以及何以被告不以自己名義報案等問題，均因時
      間久遠無法明確陳述（見本院96年9月26日審判筆錄第4至
      6 頁）。
    綜上所述，本件既無從排除被告交付系爭帳戶予詐騙集團
      成員、且系爭帳戶業已成功收受被詐金額之後始行報案之
      可能性；被告所舉證人甲○○○○到庭後就關乎判斷之重
      要情節又多為不復記憶或無法確認之陳述，該等被告所舉
      證據（即「受理各類案件紀錄表」影本及證人唐自強之供
      述），對於本案之判斷即無助益，自難以該等證據據為對
      被告有利或不利之認定。
  (八)衡諸常情，詐欺集團以他人帳戶供作款項出入之帳戶，通常
    會先取得帳戶所有人之同意才使用，否則一旦帳戶所有人掛
    失，被害人匯入之款項即遭凍結無法提領，帳戶所有人反可
    輕易辦理補發存簿、變更印鑑、密碼，將款項提領一空，詐
    欺集團豈有冒此風險之理。苟本件如被告所辯係帳戶資料遭
    竊，詐欺集團根本無法知悉帳戶所有人何時會辦理掛失，則
    被害人匯入之款項是否可順利提領尚處不確定之狀態，顯不
    合理。故詐騙集團成員敢於使用系爭帳戶匯入詐騙所得款項
    之前提，乃被告之應允使用至明。
  (九)本件依調查證據之結果，已足判斷被告各項辯解均不可採，
    如此詐騙集團成員得以憑藉系爭帳戶收受被害人遭轉帳匯款
    之金額，除被告交付供其等使用外，即無其他之可能，是本
    件被告提供系爭帳戶以使詐欺集團成員使用之事證已明。再
    今日一般人均可任意至金融機構開設金融帳戶，如非供犯罪
    之非法使用，衡情自無置自己名義帳戶不用，而出價取得他
    人帳戶使用之必要，且情理推論上，當然係為取得贓款及掩
    飾犯行不易遭人追查，此應為年逾三十歲之被告所應理解及
    預想之常識，是被告交付系爭帳戶以供他人使用，顯有幫助
    詐欺取財之不確定故意，亦堪確認。從而本件被告幫助詐欺
    之犯行洵堪認定，應依法論科。
三、核被告之所為，係犯刑法第339條第1項詐欺取財罪之幫助犯
    ，爰依刑法第30條第2項之規定，依詐欺取財罪正犯之刑減
    輕其刑。又依經驗判斷，被告所幫助對被害人為詐欺犯行之
    人，通常有佯裝代辦小額貸款業者之人（即與被害人通話之
    人）以及前往提款機領取被害人遭轉帳金額之人（即俗稱之
    車手）參與。惟按幫助犯係以與正犯有同一認識之事實為限
    ，始負其幫助罪責。是若正犯所犯之事實，超過幫助犯所共
    同認識之範圍時，幫助犯自僅就其所認識之範圍負責。本件
    被告雖預見該姓名年籍均不詳之人可能以所取得之帳戶為詐
    欺取財之犯罪工具，而仍提供系爭帳戶，已如前述，惟該取
    得被告帳戶者所屬詐騙集團之人數、其詐騙之計畫、手法、
    成員間之行為分擔、時間地點、犯罪次數等情，既係用以詐
    欺一般人使陷於錯誤而告知轉帳語音密碼之方式，自具有高
    度隱密性，終究非外界所能窺知，顯難期待被告具有超越一
    般人之認識，而知悉該等集團幕後全盤犯罪真相，亦無積極
    證據證明被告具有上開認知或預見，自無由令其負幫助「共
    同」詐欺取財罪責，併予指明。
四、原審認為被告犯行明確而論以詐欺取財罪之幫助犯，量處有
    期徒刑三月，並諭知如易科罰金，以新臺幣一千元折算一日
    ，原無違誤，量刑雖屬略輕，但仍稱妥適。惟中華民國九十
    六年罪犯減刑條例已於96年7月16日施行，被告犯罪時間在
    96年4月24日以前，所犯符合中華民國九十六年罪犯減刑條
    例第2條第1項第3款減刑之要件，原審未及適用該條例第7條
    之規定於裁判時減刑，即屬無可維持。被告上訴意旨辯稱系
    爭帳戶之存摺及提款卡係遺失而遭盜用云云，雖無理由，惟
    原審判決既有前開未及審酌之處，自應由本院合議庭撤銷改
    判。爰審酌被告前無任何故意犯罪之刑案前科紀錄，有臺灣
    高等法院被告前案紀錄表及法務部刑案資料查註紀錄表在卷
    可考，素行尚佳，其交付系爭帳戶任令詐騙集團成員漫行施
    詐、致使被害人受有前揭損害，此等行為助長層出不窮之電
    話詐財犯行，對於社會之危害非輕，且被告於一再偽以遺失
    飾詞狡辯，未見悔意之犯後態度等一切情狀，參照刑事訴訟
    法第370條不利益變更禁止原則之規定，仍依原審之判斷量
    處有期徒刑三月，並依中華民國九十六年罪犯減刑條例第2
    條第1項第3之規定減刑如主文第2項所示，並諭知易科罰金
    之折算標準。
據上論斷，應依刑事訴訟法第455條之1第1項、第3項、第369條
第1項前段、第364條、第299條第1項前段，刑法第339條第1項、
第30條第1項前段、第2項、第41條第1項前段，刑法施行法第1條
之1第1項、第2項前段，中華民國九十六年罪犯減刑條例第2條第
1項第3款、第7條，判決如主文。
本案經檢察官乙○○到庭執行職務。
中　　華　　民　　國　　96　　年　　11　　月　　21　　日
　　　　　　　　刑事第十庭  審判長法　官　陳欽賢
                                  法  官  林臻嫺
                                  法  官  陳賢德
以上正本證明與原本無異
本件不得上訴
    　　　　　　　　　　　　　　　書記官　陳麗雅
中　　華　　民　　國　　96　　年　　11　　月　　21　　日
附錄本案論罪科刑法條全文：
中華民國刑法第30條
幫助他人實行犯罪者，為幫助犯。雖他人不知幫助之情者，亦同
。
幫助犯之處罰，得按正犯之刑減輕之。
中華民國刑法第339條
（普通詐欺罪）
意圖為自己或第三人不法之所有，以詐術使人將本人或第三人之
物交付者，處5年以下有期徒刑、拘役或科或併科1千元以下罰金
。
